【裁判字號】    99,台上,522
【裁判日期】    990128
【裁判案由】    違反政府採購法
【裁判全文】
最高法院刑事判決              九十九年度台上字第五二二號
上  訴  人  甲○○
            乙○○
上列上訴人等因違反政府採購法案件，不服台灣高等法院台南分
院中華民國九十八年八月十八日第二審更審判決（九十七年度重
上更(一)字第三四三號，起訴案號：台灣雲林地方法院檢察署九十
二年度偵字第三九二二號、九十三年度偵字第二三三０、三三三
九號），提起上訴，本院判決如下：
    主  文
上訴駁回。
    理  由
按刑事訴訟法第三百七十七條規定，上訴於第三審法院，非以判
決違背法令為理由，不得為之。是提起第三審上訴，應以原判決
違背法令為理由，係屬法定要件。如果上訴理由書狀並未依據卷
內訴訟資料，具體指摘原判決不適用何種法則或如何適用不當，
或所指摘原判決違法情事，顯與法律規定得為第三審上訴理由之
違法情形，不相適合時，均應認其上訴為違背法律上之程式，予
以駁回。本件上訴人甲○○、乙○○上訴意旨略以：上訴人等對
借牌圍標之事實固不予爭執；惟按政府採購法第八十七條第四項
中所謂「使廠商不為投標或不為價格之競爭」之「廠商」，係本
罪行為之客體。如投標之廠商本無投標之意思，僅為陪標而容許
他人借用其人名義或證件參加投標者，即非本條之被害客體，自
不能以該罪相繩。故在民國九十一年二月六日政府採購法第八十
七條第五項修正公布生效前，若行為人僅係單純借用他人名義或
證件參與投標之行為，則出借名義或證件之廠商，不得依政府採
購法第八十七條第四項處罰。本件參與「石牛溪水碓南橋上游河
床整治Ｌ＝1000Ｍ」（下稱石牛溪工程）、「海豐崙溪荷北橋上
游河床整治Ｌ＝1200Ｍ」（下稱海豐崙溪工程）、「尖山坑溪觀
音山橋上游河床整治Ｌ＝800Ｍ 」（下稱尖山坑溪工程）投標之
廠商中，分別由山田營造有限公司、泰聯營造有限公司得標，而
石牛溪工程，上訴人等為紹福營造有限公司實際執行之人。而山
田營造有限公司負責人邱坤成於偵查時證稱：其公司係與乙○○
合作，張正義曾跟伊說乙○○向其借牌，乙○○並另找人陪標等
語；佳鈺營造有限公司負責人張正義亦於偵查時證稱，其無意投
標，係甲○○要求其作為陪標廠商，銘德營造有限公司亦是甲○
○找來陪標等語；銘德營造有限公司負責人高有勝復於偵查時證
稱是張正義來找其陪標等語。是上開工程除得標公司外，其餘陪
標之公司本即均無投標意思，皆僅為陪標而容許他人借牌參加投
標，自不得依政府採購法第八十七條第四項處罰，此徵之同法第
一百零一條第一款之規定可佐。是上訴人等單純借牌之行為在政
府採購法第八十七條第五項修正公布生效前，行為時之法律既無
處罰明文，應受無罪之諭知。上情業經上訴人等於原審屢次辯解
，原審恝置未論，未予釐清，復未說明不採信之理由，有應於審
判期日調查之證據未予調查及理由不備之違法云云。
惟查原判決依憑上訴人等之自白，證人邱坤成、張正義、高有勝
、林永利之證言，水碓南橋上游等三件工程購買標函匯票一覽表
，古坑鄉工程押標金、圖說費及標函工本費支票、匯票簽收簿及
相關匯款單，「ＴＡ八六四石牛溪碓南橋上游河床整治工程、Ｔ
Ａ八六五海豐崙溪荷北橋上游河床整治工程、ＴＡ八六六尖山坑
溪觀音山橋上游河床整治工程」等三件工程押標金退還清冊，玉
山銀行斗六分行帳號００四五０山田營造帳戶八十九年交易明細
，票號ＢＥ0000000支票，華僑銀行斗六分行帳號三０三
八六七紹福營造八十九年一月十日至八十九年六月十三日交易明
細，票號ＴＤ0000000支票、申請書，華僑銀行斗六分行
帳號三一四八八九林永立帳戶八十九年一月四日至八十九年十月
十三日交易明細，票號ＴＤ0000000、ＴＤ000000
0支票、申請書，台南區中小企業銀行斗六分行票號二九０五、
二九一八、二九一四、二九一五、二九一六支票、申請書，雲林
郵局九十年十月九日九０三五二０二－三號函檢送限時掛號七四
二五九號等相關寄件人登記資料（含山田營造有限公司、紹福營
造有限公司、泰聯營造有限公司投遞系爭工程標函正反面影本）
，雲林縣古坑鄉公所招標投標及契約文件及古坑鄉公所工程底價
單等證據，資以認定上訴人等有原判決事實欄所記載之犯罪事實
，因而撤銷第一審科刑判決，改判仍論處上訴人甲○○、乙○○
共同意圖影響決標價格，而以協議方式，使廠商不為價格之競爭
罪刑【甲○○處有期徒刑一年二月，減為有期徒刑七月；乙○○
處有期徒刑一年六月，併科罰金新台幣（下同）八十萬元，減為
有期徒刑九月，併科罰金新台幣四十萬元】，已詳述其依憑之證
據及認定之理由。對於乙○○之原審選任辯護人為其辯護稱：政
府採購法第八十七條第四項規定，如投標之廠商本無投標之意，
僅為陪標而容許他人借用其人名義或證件參加投標者，因該廠商
非該條規定之被害客體，不能以該罪相繩云云。經綜合調查證據
之結果，認不可採，已在判決內詳予指駁，並說明其理由。就公
訴人所指謝淑亞、蔡順和、謝順從、洪勝榮、黃東岳、洪興良等
人為圖使上訴人等與曾蔡美佐得假藉疏浚工程達到非法盜採砂石
之目的，基於互相官商勾結舞弊牟利之犯意聯絡，由甲○○與乙
○○順利圍標「石牛溪工程」、「海豐崙溪工程」、「尖山坑溪
工程」三項疏浚工程後，即前往海豐崙溪及尖山坑溪開始挖取砂
石，惟遭第五河川局巡防員發現而禁止施工。甲○○即透過承辦
人員謝順從向第五河川局提出第二次核准開工之申請，甲○○及
乙○○恐石牛溪工程與海豐崙溪工程再度遭第五河川局阻擋而無
法開工，便由甲○○親自至第五河川局施壓，而當時已回任經濟
部及能源委員會委員之曾蔡美佐，亦挾可操控第五河川局預算之
姿，打電話向第五河川局局長洪勝榮施壓，洪勝榮及管理課課長
黃東岳均明知古坑鄉公所變更後的設計並無疏浚之必要，竟於九
十年五月十日發文同意古坑鄉公所之施工，使甲○○與乙○○獲
得不應准許之疏浚工程之「石牛溪工程」、「海豐崙溪工程」
工程款計一百七十萬元，及二萬五千九百三十四立方米有價土
方等不法利益。而古坑鄉鄉長謝淑亞、承辦人員謝順從、蔡順和
明知雲林縣政府未核發施工許可證之前，不得准許承包商開工，
竟意圖為他人不法所有，於泰聯營造有限公司提出復工申請書後
，同意其施工。待古坑鄉公所辦理尖山坑溪工程驗收後，向農委
會水土保持局申請撥款，復由泰聯營造有限公司如數請領水土保
持局所核撥之七十五萬五千六百八十九元之工程款，致使乙○○
獲得七十五萬五千六百八十九元之工程款，及不應准許之疏浚工
程有價土方一萬五千六百五十八立方米等不法利益。因認上訴人
等共犯貪污治罪條例第四條第一項第三款經辦公用工程舞弊罪嫌
云云。經審理結果，認為犯罪不能證明。惟公訴人既認此部分與
前開論罪科刑部分為修正前刑法牽連犯之裁判上一罪關係，爰不
另為無罪之諭知，亦在判決內加以說明。原判決所為論述，核與
卷證資料相符，從形式上觀察，並無違背法令之情形。按採證認
事、證據之取捨及證據證明力之判斷，俱屬事實審法院之職權，
苟無違背證據法則，自不能指為違法。至於上訴人等於原審辯稱
本件工程除得標公司外，其餘陪標之公司本即均無投標意思，皆
僅為陪標而容許他人借牌參加投標，自不得依政府採購法第八十
七條第四項處罰，上訴人等單純借牌之行為，應受無罪之諭知云
云。原判決亦依憑證人邱坤成、張正義、高有勝、林永利之證述
，認石牛溪工程部分，山田營造有限公司有意得標，而由上訴人
等操作使其得標，佳鈺營造有限公司未表示無意願投標，僅因獲
知有人幕後操作，而配合，並非自始願意陪標，而是上訴人等運
作結果。尖山坑溪、海豐崙溪部分，銘德營造有限公司並非自始
無意願投標，而是獲知已有人在運作，基於自保心理，才放棄投
標。另縱使泰聯營造有限公司有意承作，亦須透過上訴人等運作
，故認上訴人等所為仍構成政府採購法第八十七條第四項之罪，
所為上開辯解，並不足採等情。原判決既已說明其就案內所有證
據，本於調查所得心證，分別定其取捨，而憑以認定上訴人等犯
罪之依據及理由，所為論斷並不違背證據法則或論理法則，難謂
有判決不備理由或應於審判期日調查之證據而未予調查之情形。
上訴意旨徒就原判決已說明之事項，及原審採證認事之職權行使
，任憑己見漫為事實上之爭執。其所指摘原判決違法情形，核與
法律規定得為第三審上訴理由之違法情形，不相適合，自非適法
之第三審上訴理由。依前揭說明，其等上訴違背法律上之程式，
應予駁回。
據上論結，應依刑事訴訟法第三百九十五條前段，判決如主文。
中    華    民    國  九十九  年    一    月  二十八  日
                      最高法院刑事第二庭
                          審判長法官  莊  登  照
                                法官  陳  世  淙
                                法官  徐  昌  錦
                                法官  許  錦  印
                                法官  呂  丹  玉
      本件正本證明與原本無異
                                      書  記  官
中    華    民    國  九十九  年    二    月    二    日
                                                      K

司法院資訊處製作；財團法人民間司法改革基金會備份。
